【裁判字號】    92,易,863
【裁判日期】    920417
【裁判案由】    竊盜
【裁判全文】
臺灣板橋地方法院刑事判決                          九十二年度易字第八六三號
    公  訴  人  臺灣板橋地方法院檢察署檢察官
    被      告  乙○○
右列被告因竊盜案件，經檢察官提起公訴（九十二年度偵字第一九四號），本院判決
如左：
    主  文
乙○○無罪。
    理  由
一、公訴意旨略以：被告乙○○意圖為自己不法之所有，基於概括犯意，連續於民國
    九十一年十月之不詳時間，在不詳地點，竊取甲○○之身分證及補發之身分證共
    二枚，迄於同年十二月九日二十時二十分許，在臺北縣三重市○○街五十五巷四
    十九號三樓樓梯間為警當場查獲。因認被告洪文發所為，係犯刑法第三百二十條
    第一項罪嫌。
二、按犯罪事實應依證據認定之，無證據不得推定其犯罪事實；又不能證明被告犯罪
    者，應諭知無罪之判決；刑事訴訟法第一百五十四條、第三百零一條第一項分別
    定有明文。又犯罪事實之認定，應憑真實之證據，倘證據是否真實尚欠明確，自
    難以擬制推測之方法，為其判斷之基礎；而認定犯罪事實之證據係指足以認定被
    告確有犯罪行為之積極證據而言，該項證據自須適合於被告犯罪事實之認定，始
    得採為斷罪資料（最高法院五十三年著有臺上字第六五六號、二十九年上字第三
    一○五號判例參照）。且刑事訴訟上證明之資料，無論其為直接或間接證據，均
    須達於通常一般之人均不致有所懷疑，而得確信其為真實之程度，始得據為有罪
    之認定，若其關於被告是否犯罪之證明未能達此程度，而有合理懷疑之存在，致
    使無從形成有罪之確信，根據「罪證有疑，利於被告」之證據法則，即不得遽為
    不利被告之認定（最高法院七十六年度臺上字第四九八六號判例參照）。其以情
    況證據（即間接證據）斷罪時，尤須基於該證據在直接關係上所可證明之他項情
    況事實，本乎推理作用足以確證被告有罪，方為合法，不得徒憑主觀上之推想，
    將一般經驗上有利被告之其他合理情況逕予排除（最高法院三十二年上字第六十
    七號判例參照）。
三、公訴意旨認為被告涉有竊盜犯行，無非以：被告乙○○先於九十一年十二月九日
    警詢筆錄辯稱：甲○○身分證係向綽號「阿華」之男子以新台幣（下同）三千元
    購得云云，復於同年十二月十日本署第一次訊問時辯稱：係伊拿三千元及照片請
    綽號「闊仔」製作，一星期後「闊仔」即先交由伊甲○○之身分證，嗣發現甲○
    ○身分證已補發再給伊另一張甲○○之身分證云云，後於九十二年一月十七日在
    地檢署訊問時辯稱：甲○○之身分證係向「闊仔」以三千元購得云云。經查：右
    揭犯罪事實，業據被害人甲○○指訴綦詳，並有贓物認領保管收據在卷可稽，再
    者，被告前後之辯解不一且矛盾，已無足採，而被告對於綽號「阿華」或「闊仔
    」之男子姓名年籍均不知情，被告如何向渠等購得甲○○之身分證，參以被害人
    甲○○曾與被告有數面之緣，復據被害人指陳在卷，被告理當有機會竊取被害人
    之身分證等情，足認被告所辯，顯係卸責之詞，委無足採，被告犯行應堪認定，
    為其論據。然訊之被告乙○○固坦承持有甲○○身分證件之事實，惟矢口否認有
    何竊盜犯行，辯稱：「身分證並不是我偷來的，我是跟一名叫做『闊嘴』（台語
    ）的人買的，是以壹張三千元的代價買的，總共買了兩次，不可能那麼剛好他的
    兩張身分證都讓我偷到，是『闊嘴』賣給我之後，他說上網看到甲○○有申請補
    發，所以才又拿壹張給我，並再跟我收三千元。『闊嘴』是大概四十幾歲的人，
    我並不認識甲○○」，「因為我當時在通緝中（所以買甲○○的身分證）」，「
    我只是將大頭照交給『闊嘴』，他就將變造好的甲○○的身分證給我，『闊嘴』
    告訴我說如果我只是要應付臨檢的話，就要我將照片及錢給他，他就會將變造的
    身分證件給我，我當時交照片及錢給『闊嘴』的時候，就知道『闊嘴』會將變造
    好的證件交給我，我並不知道甲○○證件的來源，我也不在乎」。「拿到證件的
    詳細時間我忘記了，第一張大概是在九十一年九月左右拿到的，兩張前後相差一
    個月」。「警訊的時候，我有說我是從同一人處拿到的，我不知道為何會記成這
    樣，我當時正在戒斷症狀中，所以講話不清楚，我確定我是向『闊嘴』拿的，並
    沒有『阿華』這個人」（九十二年三月二十日訊問筆錄）等語。經查：
  (1)依公訴意旨所舉被害人甲○○於警訊時之指述，僅能證明其身分證有失竊之事實
    ，與甲○○自稱與被告「見過幾次面」等情，均不足以證明被告有竊盜之犯行。
    而被告固持有贓物，惟取得並持有贓物之緣由甚多，或係竊、搶、詐或買入、受
    贈、借用，非僅竊取一途，因之，僅執被告「持有贓物」乙情，尚難遽指必係其
    竊取而得。又被告除警訊時供稱經警同時查獲之毒品係向綽號「闊嘴」的朋友購
    買，甲○○身分證二張係透過朋友向綽號「阿華」之男子以三千元買來（偵查卷
    第八頁背面）外，於偵查中歷次訊問均稱甲○○身分證係向「闊嘴」買來（偵查
    卷第二十四頁、第五十一頁背面），難認有重大歧異，所述僅知「闊嘴」之綽號
    而不知真實姓名，亦實與一般出賣假證件之犯罪者，隱瞞真實姓名以逃避追查之
    常情難謂有違，而即令被告所供容有差異或可疑，若無其他積極證據為佐，亦不
    得逕予認定被告有竊盜犯行，是公訴意旨就被告竊盜犯行之舉證，顯屬未足。
  (2)經本院依職權調閱被害人甲○○之身分證補發紀錄，可知被害人之身分證曾於九
    十年九月遺失、九十一年四月十一日申請補發，再於同年五月二十九日遺失、同
    年月三十日申請補發，又於同年六月四日遺失、同年月七日申請補發，復於同年
    七月二十八日在台北縣三重市○○街遺失、同年八月九日申請補發，又在同年九
    月在不明處所遺失、同年十一月一日申請補發，有台北縣三重市第二戶政事務所
    覆函所附甲○○補領國民身分證申請書五份在卷可稽，已見被害人甲○○於短時
    間內多次發現身分證遺失或失竊，並均申請補發。是被害人於警訊中所述：九十
    一年八月九日補發之身分證係於同年十月份在不詳時間、地點失竊，因我很少使
    用到身分證，所以不太注意，但我確定是遭竊，因比較忙，所以還未向警方報案
    等情（偵查卷第十一頁背面），顯仍有疑，尚難逕予採信。再經本院依職權傳訊
    被害人甲○○，則到庭證稱：「認識（被告），是朋友與朋友之間認識的，我和
    他偶而來往，就是朋友的朋友。我不知道我的朋友是誰，只知道都是住在三重，
    乙○○有去過我家，但是去幾次我並不知道」，「我不知道（被告的任何事情）
    ，我也不知道乙○○在做什麼，我只知道他本人」，「（乙○○何時到你家？）
    我忘記了，乙○○在還沒有出事之前到我家，乙○○何時出事我並不知道，我也
    不知道我和乙○○認識多久，差不多認識一年」，「不常，（改口）被告沒有去
    過我家」，「（你身分證有無遺失過？）我不知道我的身分證有沒有遺失過」，
    「因為平常都沒有在用證件，所以我都不知道」。「（九十一年十一月一日、九
    十一年八月九日補發之身分證你放在哪裡？）八月九日那張是第一次丟掉，被告
    不曾去過我家」，「（提示甲○○之警訊筆錄有何意見？）我確實認識被告，被
    告沒有去過我家，我不能確定身分證是否是在我家遺失的，八月九日去補發的那
    張是我後來在本件案發之後我到警局的時候發現遺失的」，「（有無將身分證交
    給別人？幾次？）曾經有過，本件這兩張身分證我好像有交給別人過，我曾經看
    過報紙的分類廣告，去給人家辦過信用卡，我並不是交給乙○○，而是交給別人
    」。「（為何與警訊時所言不同？）那是警察問我的」（九十二年四月三日審判
    筆錄）。依被害人甲○○於本院審理時先自稱與被告為友人，復就被告一無所知
    、就被告是否到過其住處、身分證件是否曾遺失、遺失情形、如何發現等情節，
    所述顛倒反覆，核與警訊時所言有諸多矛盾，與本院前揭函詢所得之資料亦不相
    符，再依被害人業已自承係將系爭身分證交給他人辦理信用卡，並非失竊等情，
    均足認定其於警訊中所稱身分證二度遭竊等情節，已無可採信。
    綜據前述，公訴意旨僅以被告持有甲○○之身分證，佐以甲○○空泛之不實陳述
    ，即遽認被告有竊盜犯行，其舉證殊嫌不足，無從為被告有罪之確信，揆諸前開
    說明，不能證明被告犯罪，自應依法為無罪之諭知。
四、被告於本院訊問時自承：「我只是將大頭照交給『闊嘴』，他就將變造好的甲○
    ○的身分證給我，『闊嘴』告訴我說如果我只是要應付臨檢的話，就要我將照片
    及錢給他，他就會將變造的身分證件給我，我當時交照片及錢給『闊嘴』的時候
    ，就知道『闊嘴』會將變造好的證件交給我，我並不知道甲○○證件的來源，我
    也不在乎」等情，堪認被告涉犯共同變造特種文書等犯嫌，惟此部分未據起訴，
    本院無從審酌；又被害人甲○○自承將本件兩張身分證，依照報紙的分類廣告交
    給他人辦理信用卡，竟又前往戶政事務所申報遺失，再於警訊時供稱為失竊，是
    否涉犯其他犯行，均應由檢察官另行偵辦，附此敘明。
據上論斷，應依刑事訴訟法第三百零一條第一項，判決如主文。
本案經檢察官張瑞娟到庭執行職務
中      華      民      國    九十二    年      四      月     十七     日
                              臺灣板橋地方法院刑事第五庭
                                      法  官  王  偉  光
右正本證明與原本無異
如不服本判決應於判決送達後十日內向本院提出上訴狀
                                      書記官  陳  怡  君
中      華      民      國    九十二    年      四      月     十八     日


司法院資訊處製作；財團法人民間司法改革基金會備份。
